【裁判字號】    99,上易,235
【裁判日期】    990331
【裁判案由】    恐嚇等
【裁判全文】
臺灣高等法院刑事判決                 99年度上易字第235號
上  訴  人
即  被  告  甲○○
上列上訴人因恐嚇取財等案件，不服臺灣板橋地方法院98年度易
字第1747號，中華民國99年3月31日第一審判決（起訴案號：臺
灣板橋地方法院檢察署98年度偵字第13601號），提起上訴，本
院判決如下：
    主  文
原判決撤銷。
甲○○共同傷害人之身體，累犯，處有期徒刑拾月，減為有期徒
刑伍月，如易科罰金，以新台幣壹仟元折算壹日。又共同以強暴
妨害人行使權利，處有期徒刑陸月，減為有期徒刑參月，如易科
罰金，以新台幣壹仟元折算壹日。又共同意圖為自己不法之所有
，以恐嚇他人將本人之物交付，未遂，處有期徒刑捌月，減為有
期徒刑肆月，如易科罰金，以新台幣壹仟元折算壹日；應執行有
期徒刑拾月，如易科罰金，以新台幣壹仟元折算壹日。
    事  實
一、甲○○於民國83年間，因違反肅清煙毒條例案件，經本院判
    處有期徒刑3年1月、7月，應執行有期徒刑3年5月；同年間
    又因違反麻醉藥品管理條例案件，經臺灣板橋地方法院判處
    有期徒刑6月；84年間又因違反麻醉藥品管理條例等案件，
    經台灣板橋地方法院判處有期徒刑7月、5月，應執行有期徒
    刑10月。87年間又因違反藥事法案件，經本院判處有期徒刑
    1年，最高法院駁回上訴確定；89年間又因偽造文書案件，
    經台灣板橋地方法院判處有期徒刑6月，各案接續執行，於
    93年3月18日執行完畢，仍不知悔改。
二、甲○○因與乙○○有租車糾紛，欲索回租車費用新臺幣（下
    同）4千4百元，乃與林平安、葉宸滋（原名葉冠妏，均經原
    審判處罪刑確定）謝莉莉、謝莉莉之男友（另由台灣板橋地
    方法院檢察署檢察官偵辦中）基於共同之犯意，於96年2月
    12日清晨6時許，前往乙○○臺北縣林口鄉○○○街2巷1號
    13樓之3之住處，由葉宸滋掌摑乙○○，謝莉莉持木棍毆打
    乙○○，致乙○○受有左前臂挫傷、左肘挫傷、右大腿挫傷
    及頭皮挫傷等傷害。甲○○要求乙○○返還租車費用4千4百
    元，因乙○○未能返還，甲○○則指示林平安強行取走客廳
    櫃子上之ASUS牌筆記型電腦1台，葉宸滋強行取走客廳桌上
    之MOTORORA牌手機1支（未取走該手機內之SIM卡），而以此
    強暴之方法，妨害乙○○對物品管領權利之行使，以迫使乙
    ○○履行債務。甲○○、林平安、葉宸滋均明知乙○○因租
    車之糾紛，僅4千4百元債務，竟另基於共同之犯意，意圖為
    自已不法之所有，由甲○○、葉宸滋於96年2月12日上午以
    電話對乙○○恫嚇應交付9千4百元，否則將無法取回上開物
    品，致乙○○心生畏懼，同意交付9千4百元。甲○○旋將電
    腦交給知悉上情，亦加入共同犯意聯絡之周榮昌（另經原審
    法院判處罪刑確定），由周榮昌於同日晚上11時50分許攜帶
    該電腦前往乙○○之上開住處拿取款項。惟因乙○○已報警
    處理，當場逮捕周榮昌，致未能得財。周榮昌帶同警方前往
    林平安所台北縣泰山鄉○○路○段28巷16號513室逮捕林平
    安及葉宸滋。進而查獲甲○○。
三、案經臺灣板橋地方法院檢察署檢察官偵查起訴。
    理  由
一、訊據被告甲○○矢口否認有傷害、強制及恐嚇取財之犯行，
    辯稱：因乙○○積欠其租用之自小客車之費用，當日去乙○
    ○家中，向其詢問小客車現在何處，沒有指示林平安將乙○
    ○之電腦取走，而是在場的其中一人說：把那台電腦拿走，
    等還錢後再還乙○○，林平安在電腦旁邊，所以由他取走，
    並沒注意到葉宸滋取走手機，當時看到乙○○被打，還很慌
    亂，怕乙○○的小孩也被打，把小孩叫到身邊。後來指示周
    榮昌將電腦還給乙○○，周榮昌問是否要取款，伊說有沒有
    拿錢沒有關係，拿電腦先去還。本案是由葉宸滋主導的，其
    沒有參與云云。
二、惟查：
  (1)上揭犯罪事實，業據被害人乙○○、共犯林平安於原審法院
    以證人身分具結證明屬實、共犯葉宸滋於警詢、檢察官偵查
    中之供述之證詞、財團法人長庚紀念醫院林口分院於96年2
    月12日出具之診斷證明書、該電腦、手機查獲照片2張、贓
    物認領保管單在卷可稽（被告就上揭證據均同意作為證據，
    經核各證據作成時之情狀，認無不適當之情形存在，認為得
    作為證據）。
  (2)被告雖辯稱與其他人並無犯意聯絡云云。然證人乙○○證稱
    ：當時係葉宸滋、林平安、徐貴英（被告之化名）及其他三
    個不認識的人到家中，其中三個女的包括葉宸滋、徐貴英及
    另外一名女子打我。葉宸滋和徐貴英一直罵，說怎麼可以先
    將車子開走，說沒有分寸，一直罵髒話（見原審97年訴字55
    號卷第二宗第7頁、第17頁、第20頁）。證人葉宸滋於證稱
    ：當日陪一位54年次，綽號「文文」又稱徐秀櫻（指被告）
    的女子前往，她要渠等陪同找回前日所租的自小客車，當時
    有與林平安、「文文」、及另一男子叫明哥、另一女子叫寶
    寶等五人前往乙○○家，後來因為「文文」與乙○○談不攏
    ，就示意渠等打乙○○，乃用手毆打乙○○之頭部、臉部等
    情（見96年偵字4494號卷第18頁、第69頁）。證人林平安證
    稱：96年2月12日，一個叫「文文」的人，約五十幾年次，
    她要乙○○借名義代為租車，「文文」付車錢2天，可是乙
    ○○卻把車子開回去，「文文」叫我去林口那邊把車子牽回
    來，「文文」就找了我和葉宸滋及另外一男一女前往乙○○
    住處，後來葉宸滋、「文文」用手打乙○○，另一名女子則
    持棍毆打乙○○等情（見同上偵查卷，第66頁），互核大致
    相符。被告也自承其的綽號是「文文」（見原審98年易字第
    1474號卷第44頁），證人乙○○、葉宸滋、林平安所稱之「
    文文」、「徐貴英」、「徐秀櫻」均係被告同一人。被告與
    葉宸滋等其他人前往乙○○住處時，即有共同糾聚尋釁，有
    傷害乙○○之犯意聯絡。
  (3)被告另辯稱並未授意林平安取走乙○○所有之筆記型電腦，
    對葉宸滋取走乙○○手機並不知情，亦未以交還筆記型電腦
    為條件，向乙○○索取9千4百元云云。然證人乙○○證稱：
    當時被告等人到家中，將家中的皮包都翻亂了，把電腦、手
    機帶走。他們進到家一直打我，打一打，東西抱了就走了，
    電腦是林平安抱走的，後來葉宸滋、被告打電話說要拿9千4
    百元出來，才肯將手機及筆記型電腦返還等語（見原審97年
    訴字55號卷第二宗第7頁、第14頁、第15頁），並提出電話
    錄音為證。經原審法院勘驗結果，乙○○與被告交談中稱：
    「我跟你說，喂，我籌不到那麼多錢」、「四千四我有幫你
    準備好了啦，啊你電腦拿過來給我啊」，被告稱：「有啊，
    我叫人去了，去很久了，還沒到嗎？」、「我打電話問看看
    」，乙○○稱：「姐仔，對啊，不然我下去拿，我騎摩托車
    下去拿」，被告稱：「啊人家就拿上去了啊...我，我是怎
    麼再生一台給你啊」、「等一下就到了啦」。另乙○○與周
    榮昌之對話中，乙○○稱：「他叫你跟我收多少錢？」。周
    榮昌稱：「九千四啦，對不對」、「看你怎麼和他切...怎
    麼和他用的，...，反正他就...你幫我們拿去一下，...以
    外都沒說什麼，啊跟他說九千四這樣而已」、「他剛才打電
    話來叫我快點幫你拿上去」、「電腦我有帶來啦」等對話（
    見原審97年訴字第55號卷第二宗第105頁至第109頁）。又證
    人林平安證稱：當天在葉宸滋等人毆打乙○○後，「文姐」
    （即被告）就叫我將筆記型電腦搬走，又對乙○○說：「只
    要你將錢還給我，我就將筆記型電腦還你」，葉宸滋則稱手
    機是她借給乙○○的，就將手機拿走，後來「文姐」在其住
    處叫周榮昌去將電腦及手機拿給乙○○，順便將乙○○所欠
    的錢拿回來等語（見原審97年訴字第55號卷第二宗第22頁至
    第24頁）。證人葉宸滋證稱：當天是陪被告去找租來的車，
    主要是想拿回車子，因為車資是被告付的，覺得被告被欺負
    ，手機是借給乙○○，還跟乙○○說手機要拿回來，還把SI
    M卡抽出來還給乙○○，乙○○說她沒錢還車錢，被告就看
    到乙○○有台電腦，就要林平安把電腦帶走，並當著乙○○
    的面說，不會把電腦賣掉，但是要她還車錢，電腦就還給她
    ，後來周榮昌剛好打電話給被告，所以就找周榮昌幫忙送還
    電腦等語（見96年偵字第4494號偵查卷第69頁、第70頁）。
    證人周榮昌於檢察官訊問時具結證稱：一個叫文文要我拿電
    腦給乙○○，還叫跟乙○○拿9千4百元。如果對方拿不出，
    就要乙○○打電話給文文等語（見同上偵查卷第64頁），均
    互核相符。被告糾眾前往乙○○住處毆打乙○○後命林平安
    取走電腦，嗣後即與乙○○以電話聯繫，以交還電腦等物為
    條件，要求周榮昌向乙○○取回9千4百元，被告與葉宸滋、
    林平安、謝莉莉及謝莉莉之男友等就取走電腦、手機之行為
    暨被告、葉宸滋、林平安及周榮昌間，就向乙○○以扣留電
    腦等物而索討逾9千4百元部分款項之行為，均具有犯意聯絡
    ，行為分擔。至證人葉宸滋證稱：手機是借給乙○○，當時
    向乙○○說要拿回來，並將SIM卡拿下來還給她，她也有同
    意云云。然乙○○業經眾人毆打，並任由林平安取走筆記型
    電腦而無從阻止，其意思決定之自由顯已遭壓抑，且原審另
    案確定判決，業已認定該手機為乙○○所有，是證人葉宸滋
    此部分證詞，不足為對被告有利之認定。
  (4)綜上所述，被告所辯各節，均係空言諉卸之詞，不足採信，
    本案事證明確，被告犯行已堪認定，自應依法論科。
三、核被告所為，係犯刑法第277 條第1 項之傷害罪、刑法第30
    4條第1項之強制罪及刑法第346條第3項、第1項之恐嚇取財
    未遂罪。被告與林平安、葉宸滋、謝莉莉及謝莉莉之男友就
    傷害及強制犯行，有犯意聯絡及行為分擔，為共同正犯。另
    被告與葉宸滋、林平安、周榮昌就恐嚇取財未遂犯行，亦有
    犯意聯絡與行為分擔，皆為共同正犯。被告所犯傷害、強制
    及恐嚇取財未遂三罪間，犯意各別，行為互殊，應予分論併
    罰。被告已著手恐嚇取財之行為，惟因為警查獲，而未得財
    ，行為尚屬未遂，爰依刑法第25條第2項規定減輕其刑。被
    告於83年間因違反肅清煙毒條例案件，經本院8判處有期徒
    刑3年1月、7月，應執行有期徒刑3年5月；同年間又因違反
    麻醉藥品管理條例案件，經台灣板橋地方法院判處有期徒刑
    6月；84年間又因違反麻醉藥品管理條例案件，經台灣板橋
    地方法院判處有期徒刑7月、5月，應執行有期徒刑10月。87
    年間因違反藥事法案件，經本院判處有期徒刑1年，最高法
    院駁回上訴確定；89年間又因偽造文書案件，經台灣板橋地
    方法院判處有期徒刑6月，各案接續執行，於93年3月18日執
    行完畢，有本院被告前案紀錄表在卷可參，其於受有期徒刑
    之執行完畢後，5年以內故意再犯本件有期徒刑以上各罪，
    均為累犯，應依刑法第47條第1項之規定，分別加重其刑，
    並就恐嚇取財未遂部分依法先加後減之。
四、原審對被告為有罪科刑之判決，固非無見。惟查：（一）被
    告最初係向被害人追討債務，加以毆打，因被害人未能償還
    債務，為逼其還債，再另行起意強行取走電腦等物，為不同
    之行為，原審認傷害與強行取走物品之強制罪，為同一行為
    ，屬想像競合犯，尚有未合。（二）又被告所犯各罪，均合
    於易科罰金之要件，原審對被告所犯恐嚇取財未遂，所減得
    之有期徒刑4月，未諭知易科罰金，亦有未合，而無可維持
    。爰審酌被告有多次犯罪科刑之素行，因細故討債，即糾眾
    前往被害人家中，圍毆被害人致傷，再強取財物，要求被害
    人交款贖回，犯後否認犯行及其智識程度、犯罪之動機、目
    的、參與犯罪之程度，及被害人於原審表示願息事寧人，不
    願追究，給被告機會及檢察官具體求刑認應定執行有期徒刑
    10月等一切情狀（見原審98年易字第1747號卷第57頁背面）
    ，乃量處如主文第二項所示之刑，又本件犯罪時間均係在96
    年4月24日之前，皆合於中華民國九十六年罪犯減刑條例所
    定之減刑條件，爰依該條例第2條第1項第3款規定，將被告
    宣告刑分別減為如主文第二項所示減得之刑，並定其執行刑
    有期徒刑10月及易科罰金折算標準。又共犯謝莉莉雖持木棍
    傷害被害人，然該木棍並不能證明為被告或共犯所有之物，
    自不得為沒收之諭知，附此敘明。
五、被告經合法傳喚，無正當理由未到庭，爰不待其到庭陳述，
    逕行判決。
六、據上論斷，應依刑事訴訟法第369條第1項前段、第364條、
    第371條、第299條第1項前段、刑法第28條、第277條第1項
    、第304條第1項、第346條第3項、第1項、第25條第2項、第
    41條第1項前段、第47條第1項前段、第51條第5款，刑法施
    行法第1條之1第1項、第2項前段，中華民國九十六年罪犯減
    刑條例第2條第1項第3款、第7條、第10條第1項，判決如主
    文。
本案經檢察官李良忠到庭執行職務。
中    華    民    國    99    年    3     月    31    日
                  刑事第七庭審判長法  官  宋明蒼
                                  法  官  游紅桃
                                  法  官  趙功恒
以上正本證明與原本無異。
不得上訴。
                                  書記官  潘文賢
中    華    民    國    99    年    3     月    31    日
附錄本案論罪科刑法條全文：
刑法第277條第1項
傷害人之身體或健康者，處3年以下有期徒刑、拘役或1千元以下
罰金。
刑法第304條第1項
以強暴、脅迫使人行無義務之事或妨害人行使權利者，處3年以
下有期徒刑、拘役或3百元以下罰金。
刑法第346條第1項、第3項
意圖為自己或第三人不法之所有，以恐嚇使人將本人或第三人之
物交付者，處六月以上五年以下有期徒刑，得併科一千元以下罰
金。
前二項之未遂犯罰之。

司法院資訊處製作；財團法人民間司法改革基金會備份。
